臺灣高等法院刑事判決
                                  108年度交上易字第289號
上  訴  人  臺灣新北地方檢察署檢察官
上  訴  人
即  被  告  柯宇豪


選任辯護人  王淑琍律師
上列上訴人因被告過失致死案件，不服臺灣新北地方法院108 年
度審交易字第514 號，中華民國108 年6 月13日第一審判決（起
訴案號：臺灣新北地方檢察署108 年度調偵字第526 號），提起
上訴，本院判決如下：
    主  文
原判決撤銷。
柯宇豪因過失致人於死，處有期徒刑陸月，如易科罰金，以新臺
幣壹仟元折算壹日，緩刑貳年。
    事  實
一、柯宇豪於民國107 年9 月30日上午，騎乘車牌號碼000-000
    號普通重型機車（下稱上開機車），沿新北市板橋區萬板路
    往環河西路4 段方向行駛，於107 年9 月30日9 時38分許，
    行經新北市○○區○○路000 號前，本應注意車前狀況，並隨時
    採取必要安全措施，且行車時速不得超過50公里，而依當時
    天候晴、日間自然光線、柏油路面乾燥，無缺陷及障礙物、
    視距良好，並無不能注意之情事，竟疏於注意及此，未注意
    車前狀況，且以時速約60至70公里之速度，超速行駛，貿然
    前進，不慎碰撞同向前方由游益興所騎乘之自行車，致游益
    興人車倒地，經送醫救治，仍於107 年10月3 日23時16分許
    ，因創傷性大量左側硬腦膜下出血、二側蜘蛛膜下出血及顱
    內出血、左側多處肋骨骨折及創傷性氣血胸、急性腎功能受
    損及慢性腎衰竭，因而急性呼吸衰竭、神經性休克死亡。嗣
    經警據報前往現場處理時，柯宇豪於車禍發生後在場等候，
    並在未為有偵查職權之公務員發覺犯罪前，主動向到場處理
    之警員即新北市政府警察局海山分局警員林鴻平自首坦承為
    肇事者而接受裁判。
二、案經游益興之配偶游周阿嫌、游益興之女游雪玲及游益興之
    子游文雄、游文鐘、游文輝訴由新北市政府警察局海山分局
    報告臺灣新北地方檢察署檢察官偵查起訴。
    理  由
壹、證據能力之認定部分：
    按刑事訴訟法第159 條之5 立法意旨，在於確認當事人對於
    傳聞證據有處分權，得放棄反對詰問權，同意或擬制同意傳
    聞證據可作為證據，屬於證據傳聞性之解除行為，如法院認
    為適當，不論該傳聞證據是否具備刑事訴訟法第159 條之1
    至第159 條之4 所定情形，均容許作為證據，不以未具備刑
    事訴訟法第159 條之1 至第159 條之4 所定情形為前提。此
    揆諸「若當事人於審判程序表明同意該等傳聞證據可作為證
    據，基於證據資料愈豐富，愈有助於真實發見之理念，此時
    ，法院自可承認該傳聞證據之證據能力」立法意旨，係採擴
    大適用之立場。蓋不論是否第159 條之1 至第159 條之4 所
    定情形，抑當事人之同意，均係傳聞之例外，俱得為證據，
    僅因我國尚非採澈底之當事人進行主義，故而附加「適當性
    」之限制而已，可知其適用並不以「不符前四條之規定」為
    要件（最高法院104 年度第3 次刑事庭會議決議參照）。經
    查，本件以下所引用之供述或非供述證據，因檢察官、被告
    柯宇豪及被告之選任辯護人已於本院準備程序就證據能力均
    表示沒意見（見本院卷第157 至159 頁），且迄至言詞辯論
    終結前均未聲明異議，而本院審酌上開供述或非供述等證據
    資料製作時之情況，無不當取供及證明力明顯過低之瑕疵，
    認以之作為證據應屬適當，揆諸前開規定，本院認前揭證據
    資料有證據能力，合先敘明。
貳、認定被告犯罪事實所憑之證據及理由：
一、訊據被告柯宇豪對於上揭事實坦白承認（見本院卷第219 頁
    反面至第220 頁），且經告訴人游周阿嫌、游雪玲、游文雄
    、游文輝於警詢、偵訊時就被害人游益興因本件車禍受有傷
    害並致死亡等節指述在卷（見相字卷第7 至11頁、第69至73
    頁；調偵卷第11至17頁），此外，復有道路交通事故調查報
    告表（即道路交通事故現場草圖、電腦繪製圖）、道路交通
    事故調查報告表（一）、（二）、證號查詢機車駕駛人、車
    號查詢機車車籍各1 份；現場暨車損照片6 張、監視錄影畫
    面翻拍照片6 張及監視錄影畫面光碟片1 片在卷可稽（見相
    字卷第21至39頁、第51頁、第53頁）。而按汽車行駛時，駕
    駛人應注意車前狀況，並隨時採取必要之安全措施；又行車
    速度，依速限標誌或標線之規定，無速限標誌或標線者，行
    車時速不得超過50公里，道路交通安全規則第94條第3 項、
    第93條第1 項第1 款分別定有明文。本件被告駕駛上開機車
    行駛於道路時，應注意上開安全規定並確實遵守之，且當時
    天候晴、日間自然光線、柏油路面乾燥，無缺陷及障礙物、
    視距良好，並無不能注意之情事等情，亦有現場照片及道路
    交通事故調查報告表（一）存卷足憑，其竟疏未注意車前狀
    況，且超速行駛，因而肇事，自有過失。
二、再者，被害人係因本件車禍受有創傷性大量左側硬腦膜下出
    血、二側蜘蛛膜下出血及顱內出血、左側多處肋骨骨折及創
    傷性氣血胸、急性腎功能受損及慢性腎衰竭，因而急性呼吸
    衰竭、神經性休克死亡，有亞東紀念醫院診斷證明書（乙種
    ）、臺灣新北地方檢察署檢驗報告書、相驗屍體證明書各1
    份及相驗照片26張在卷為憑（見偵字卷第21頁；相字卷第75
    至89頁、第97至121 頁），顯見被告之過失行為與被害人死
    亡結果間，具有相當因果關係，是認被告上開任意性自白核
    與事實相符，可以採信。
三、至檢察官固於本院準備程序時聲請將本件送請逢甲大學車輛
    行車事故鑑定研究中心鑑定被告於本件車禍事故發生時之行
    車速度，以證明案發當時被告有超速行駛（見本院卷第161
    頁），惟案發當時被告有前揭未注意車前狀況，且超速行駛
    等過失情節，業經本院依據卷內相關事證認定詳如前述，而
    被告就此部分事實亦坦承在卷，則上開檢察官聲請本院進行
    鑑定之待證事項已明，故此部分聲請核無調查之必要，應予
    駁回。
四、綜上所述，本件事證明確，被告上揭犯行足可認定，應依法
    論科。
參、新舊法比較：
    按行為後法律有變更者，適用行為時之法律，但行為後之法
    律有利於行為人者，適用最有利之法律，刑法第2 條第1 項
    定有明文。被告行為後，刑法第276 條第1 項之過失致死罪
    ，業於108 年5 月29日修正公布施行，修正前刑法第276 條
    第1 項規定「因過失致人於死者，處2 年以下有期徒刑、拘
    役或2 千元以下罰金。」修正後刑法第276 條則規定：「因
    過失致人於死者，處5 年以下有期徒刑、拘役或50萬元以下
    罰金。」修正後刑法第276 條，將法定刑自「2 年以下有期
    徒刑、拘役或2 千元以下罰金」，提高為「5 年以下有期徒
    刑、拘役或50萬元以下罰金」，經比較新、舊法律，修正後
    刑法第276 條並無較有利於被告之情形，依刑法第2 條第1
    項前段規定，自應適用被告行為時即108 年5 月29日修正前
    刑法第276 條第1 項之規定。
肆、論罪部分：
一、核被告所為，係犯修正前刑法第276 條第1 項之過失致死罪
    。
二、又本件報案人或勤指中心轉來資料未報明肇事人姓名，處理
    人員前往現場處理時，被告在場，並於未為有偵查職權之公
    務員發覺犯罪前，當場向到場處理之警員即新北市政府警察
    局海山分局警員林鴻平自首坦承為肇事者而接受裁判，有道
    路交通事故肇事人自首情形紀錄表在卷可憑（見相字卷第45
    頁），是被告於過失致死犯行未被發覺前，即向到場處理之
    警員表明為肇事者而接受裁判，應認符合自首之要件，爰依
    刑法第62條前段之規定，減輕其刑。
伍、撤銷改判之理由：
一、原審以被告犯罪事證明確，予以論罪科刑，固非無見。惟原
    判決於事實欄認定被告有未注意車前狀況之過失，而未認定
    超速行駛之過失部分，即就被告駕車過失情節之認定，與本
    院認定不同，尚有未合。
二、檢察官據告訴人請求上訴指摘原判決未認定被告未依速限超
    速行駛之過失部分，應有違誤，尚屬有理由，詳如前述，至
    檢察官上訴意旨固復指以：被告騎乘機車疏未注意致生車禍
    ，使被害人驟然死亡，造成其家屬游周阿嫌、游雪玲、游文
    雄、游文鐘及游文輝等人精神上莫大痛苦，家屬除領取強制
    責任險理賠金外，被告迄未與家屬達成民事和解，亦未賠償
    ，審酌被告犯後態度，犯罪所生損害等刑法第57條各款事由
    ，原審量刑容有過輕。又被告雖留置現場候警到場處理，然
    審酌被告迄未賠償等犯後態度，是否宜依自首規定減輕其刑
    ，有重新商榷餘地等語。惟以：
（一）按刑事審判旨在實現刑罰權之分配的正義，故法院對有罪
      被告之科刑，應符合罪刑相當之原則，使輕重得宜，罰當
      其罪，以契合社會之法律感情，此所以刑法第57條明定科
      刑時應審酌一切情狀，尤應注意該條所列10款事項以為科
      刑輕重之標準，俾使法院就個案之量刑，能斟酌至當。至
      於量刑輕重，係屬事實審法院得依職權自由裁量之事項，
      苟其量刑已以行為人之責任為基礎，並斟酌刑法第57條各
      款所列情狀，而未逾越法定刑度或有濫用權限情事，即不
      得任意指為違法（最高法院75年度台上字第7033號判例、
      103 年度台上字第36號判決意旨參照）。原審判決既於量
      刑時，已依上揭規定說明係審酌被告騎乘機車，行車疏未
      注意車前狀況，因而肇事致被害人受有死亡之嚴重結果，
      且其過失行為使告訴人游周阿嫌、游雪玲、游文雄、游文
      鐘、游文輝身心受到莫大痛苦與無可挽回之遺憾，所為應
      予非難，兼衡被告並無前科、素行良好（參卷附本院被告
      前案紀錄表1 份）、大學肄業之智識程度（見原審卷附被
      告個人戶籍資料查詢結果1 紙）、家庭經濟狀況小康（見
      偵字卷第9 頁被告調查筆錄受詢問人欄），及其犯後坦承
      犯行，然迄仍未能與告訴人等達成和解或取得諒解、告訴
      人等已領取強制責任險新臺幣2 百萬元等項情狀，而量處
      原審判決主文欄所示之刑，既未逾越法定刑度，又未濫用
      自由裁量之權限，原審判決之量刑並無何不當而構成應撤
      銷之事由可言。況國家刑罰權之行使，兼具一般預防及特
      別預防之目的，故被告犯後態度，僅為量刑之一端，其中
      有無與被害人達成和解進而賠償損失，只為認定犯後態度
      事由之一，且達成和解與否之原因甚多，尚難一概而論，
      且告訴人亦已提出附帶民事訴訟請求損害賠償，被告最終
      仍須透過民事確定判決而承擔應負之賠償責任，法院自不
      應將刑事責任與民事賠償過度連結，而科以被告不相當之
      刑，以免量刑失衡，是檢察官以原審業已審酌之被告未能
      與告訴人達成和解之事由，上訴請求法院加重被告刑度，
      難謂可採。
（二）再按刑法第62條所謂發覺，固非以有偵查犯罪權之機關或
      人員確知其人犯罪無誤為必要，而於對其發生嫌疑時，即
      得謂為已發覺；但此項對犯人之嫌疑，仍須有確切之根據
      得為合理之可疑者，始足當之，若單純主觀上之懷疑，要
      不得謂已發生嫌疑；又刑法自首，乃為使犯罪事實易於發
      覺並節省訴訟資源，如犯罪之人在犯罪未發覺前，向該管
      公務員表明其犯罪事實，而接受裁判時，即構成得減輕其
      刑條件，至於自首之犯人是否真心悔悟，與自首減刑條件
      之構成無關，何況犯罪之人往往自忖法網難逃，自首以邀
      減刑者，比比皆是，縱成立自首而獲減刑，並不能直認犯
      罪後具有悔意。至於犯罪後有無悔意，乃犯罪情節之一，
      純屬事實認定之問題，為事實審審認權責範圍，如不違背
      經驗法則及論理法則，即不能任指為違法（最高法院72年
      台上字第641 號判例意旨、98年度台上字第2371號判決意
      旨參照）。查被告於上開時、地肇事後，即留在現場，嗣
      警方據報前往現場處理時，被告在場，並對到場處理警員
      陳明本件車禍發生情形等節，業據被告於本院審理時供承
      在卷（見本院卷第219 頁），並核與上開警員林鴻平於10
      7 年9 月30日案發當日所填載之道路交通事故肇事人自首
      情形紀錄表之內容相符，堪認被告於上開時、地肇事後，
      即留在現場，而於報案人或勤指中心轉來資料未報明肇事
      人姓名之情形下，警員據報前往現場處理時，即當場主動
      向到場處理之警員坦承為肇事者，同時亦配合警方接受後
      續之詢問調查，始終均未逃避刑事責任，是依前揭說明，
      被告既係於過失致死犯行未被有偵查職權之公務員發覺前
      ，主動供承本案犯行，且接受裁判，應認已符合自首之要
      件，原審亦同此認定，而依刑法第62條前段之規定，自首
      固係得減輕其刑，並非必減，然此係法院依職權自由裁量
      之事項，即法院有自由裁酌是否減輕其刑之職權，原審經
      依職權審酌後，依刑法第62條前段之規定減輕被告之刑，
      核無違誤，則檢察官上訴意旨指以據被告迄未賠償等犯後
      態度，是否宜依自首規定減輕其刑，有重新商榷餘地等語
      ，尚難認足取。
三、被告上訴意旨略以：原審判決未予以被告易科罰金或緩刑之
    機會，就量刑部分尚有未經審酌之理由不備及失罪罰相當比
    例原則之違誤。本件被告主觀上並無犯罪故意，亦無前科、
    素行良好、目前仍在學、犯後未曾逃避、坦承犯行，對被害
    人方面，除多次道歉，並曾親往被害人靈堂上香，向被害人
    及其家屬致上最誠摯之歉意，而本件事故發生後之後續賠償
    及對應告訴人之態度，則因被告仍為在學學生，毫無經濟能
    力單獨負責，唯賴法定代理人協助出面處理，被告及其法定
    代理人與告訴人雙方之所以迄未能達成和解，主要在於告訴
    人請求之金額過鉅，因此延宕未決，上開情事均未經原審審
    酌，請法院審酌縱本件告訴人不願與被告及其法定代理人達
    成和解，亦不應遽爾捨棄教育刑之理念，而認應對被告執行
    短期自由刑。及被告目前仍為在學學生，苟入監服刑，不僅
    將中斷學業，且不免被標籤化，不利融入社會，其因本件車
    禍事故亦受有驚嚇，經歷本件偵審程序及科刑教訓，應已知
    所戒慎警惕，而無再犯之虞等情，從輕量處易科罰金之刑，
    並准易科罰金，或對其所宣告之刑，給予緩刑之機會等語。
    惟依前述，本件原審於判決理由欄內詳予說明其量刑基礎，
    且敘明係審酌前揭各項情狀，顯已斟酌刑法第57條各款事由
    ，並基於刑罰目的性之考量、刑事政策之取向以及行為人刑
    罰感應力之衡量等因素而為刑之量定，並以行為人責任為基
    礎，未逾越法定刑度，亦無違背公平正義之精神，客觀上不
    生量刑畸重畸輕之裁量權之濫用，核屬法院量刑職權之適法
    行使，難認有何不當。復按緩刑為法院刑罰權之運用，旨在
    獎勵自新，祇須合於刑法第74條所定之條件，法院本有自由
    裁量之職權。關於緩刑之宣告，除應具備一定條件外，並須
    有可認為以暫不執行刑罰為適當之情形，始得為之。法院行
    使此項裁量職權時，應受比例原則、平等原則等一般法律原
    則之支配；但此之所謂比例原則，指法院行使此項職權判斷
    時，須符合客觀上之適當性、相當性及必要性之價值要求，
    不得逾越，用以維護刑罰之均衡；而所謂平等原則，非指一
    律齊頭式之平等待遇，應從實質上加以客觀判斷，對相同之
    條件事實，始得為相同之處理，倘若條件事實有別，則應本
    乎正義理念，予以分別處置，禁止恣意為之，俾緩刑宣告之
    運用，達成客觀上之適當性、相當性與必要性之要求（最高
    法院99年度台上字第7994號判決意旨參照）。查本件被告所
    為過失情節重大，且犯罪所生損害程度甚鉅，已如前述，而
    被告於原審審理期間尚未與被害人家屬達成和解一節，業據
    告訴代理人、被害人家屬於本院審理時陳明在卷（見本院卷
    第220 頁），是原審未為緩刑之諭知，亦無何不當。職是，
    被告上訴意旨前揭所指各節，均非足採。
四、據上，檢察官上訴意旨所指原審判決量刑過輕，且適用自首
    規定減輕被告之刑，有重新商榷餘地等節，及被告上訴意旨
    ，雖均無理由，然原判決既有上開可議之處，仍應由本院將
    原判決撤銷改判。爰審酌被告駕駛上開機車違反前揭注意義
    務，致撞擊被害人而肇事，並造成被害人因本件車禍受有上
    開傷害死亡之結果，過失情節非輕，所生危害程度甚為重大
    ，亦造成被害人家屬永遠無法彌補之傷痛，兼衡被告大學在
    學之智識程度、小康之家庭經濟狀況（見相字卷第13頁被告
    調查筆錄），其並無任何前科紀錄，有本院被告前案紀錄表
    在卷可憑，素行尚稱良好，暨其於原審、本院審理時均坦承
    犯行之犯後態度，及被告於本院審理期間，已與被害人家屬
    達成和解，賠償被害人家屬之損害，並已給付賠償金完畢，
    有調解筆錄1 份在卷可佐（見本院卷第265 至267 頁），而
    告訴代理人復陳稱：被告已與被害人家屬達成和解，且經履
    行和解條件，同意法院對被告從輕量刑，並給予緩刑等語（
    見本院卷第279 頁）等一切情狀，量處如主文第2 項所示之
    刑，並諭知易科罰金之折算標準。末查，被告前未曾因故意
    犯罪受有期徒刑以上刑之宣告，有上開被告前案紀錄表在卷
    足考，且審酌被告於本院審理時坦承犯行，已與被害人家屬
    成立和解，詳如前述，本院認被告經此偵審程序及論罪科刑
    之宣告，應知所警惕，信無再犯之虞，因認對被告所宣告之
    刑以暫不執行為適當，爰併宣告緩刑2 年，以勵自新。
據上論斷，應依刑事訴訟法第369 條第1 項前段、第364 條、第
299 條第1 項前段，修正前刑法第276 條第1 項，刑法第2 條第
1 項前段、第62條前段、第41條第1 項前段、第74條第1 項第1
款，刑法施行法第1 條之1 第1 項、第2 項前段，判決如主文。
本案經檢察官林卓儀提起公訴，檢察官謝宗甫提起上訴，檢察官
楊淑芬到庭執行職務。
中　　華　　民　　國　 108　　年　　12　　月　　31　　日
                  刑事第十九庭審判長法  官  曾淑華
                                    法  官  陳文貴
                                    法  官  王美玲
以上正本證明與原本無異。
不得上訴。
                                    書記官  李逸翔
中　　華　　民　　國　　108 　年　　12　　月　　31　　日
附錄：本案論罪科刑法條全文
修正前刑法第276 條：
因過失致人於死者，處 2 年以下有期徒刑、拘役或 2 千元以下
罰金。
從事業務之人，因業務上之過失犯前項之罪者，處 5 年以下有
期徒刑或拘役，得併科 3 千元以下罰金。